【裁判字號】    90,上訴,840
【裁判日期】    900830
【裁判案由】    違反臺灣地區與大陸地區人民關係條例
【裁判全文】
臺灣高等法院臺南分院刑事判決            九十年度上訴字第八四○號       Ｃ
      上  訴  人  臺灣臺南地方法院檢察署檢察官
      被      告  乙  ○  ○
右上訴人因被告違反臺灣地區與大陸地區人民關係條例案件，不服臺灣臺南地方法院
八十九年度訴字第一三八○號中華民國九十年五月十四日第一審判決（起訴案號：臺
灣臺南地方法院檢察署八十九年度偵緝字第六二七號），提起上訴，本院判決如左：
      主      文
上訴駁回。
      理      由
一、公訴意旨略以：被告乙○○於民國八十八年六月間，經由甲○○（另案審理中）
    以出資招待其前往大陸地區旅遊之方式，誘使被告充當人頭與大陸地區人民辦理
    假結婚，被告即於同年月二十九日與甲○○前往大陸地區，並於同年七月二十七
    日與大陸福建地區女子鄭愛媚於當地辦理假結婚，嗣被告返臺後即持相關結婚證
    明文件為鄭愛媚辦理核准入境臺灣事宜，被告明知並未與鄭愛媚實際結婚，竟持
    上揭文件並至臺南縣新營市戶政事所辦理結婚之戶籍登記，足以生損害於該戶政
    機關對於人民戶籍資料管理之正確性。嗣鄭愛媚於八十八年十二月三十日順利來
    臺後，並未與假結婚之配偶被告履行同居義務，從事與來臺目的不符之不詳活動
    或工作，因認被告涉有違反臺灣地區與大陸地區人民關係條例第七十九條第一項
    、第十五條第一款之使大陸地區人民非法進入臺灣地區及刑法第二百十四條之使
    公務員登載不實文書罪嫌云云。
二、公訴人認被告涉有前揭罪嫌，無非係以被告於八十九年三月三十一日警訊時供承
    不諱，且被告亦於偵查中自承並無遭警刑求，是其於警訊時之自白堪予採信。又
    被告早於警察查獲前之八十九年二月二十二日，即與甲○○互有聯絡，有卷附之
    行動電話號碼0000000000號（甲○○所有）及0000000000
    號（被告所有）通聯紀錄二份可證，且被告不曾帶鄭愛媚至新營家中等情，亦經
    被告之兄沈嘉雄於警訊時證述無訛，被告既曾親自前往大陸挑選結婚對象，語言
    是否相通應早即知悉，鄭愛媚又非其他國家人士，焉有語言不通之理？被告於事
    後之翻供，非但昧於事實且與常理不符，此外，復有鄭愛媚之出入境紀錄及被告
    之戶籍資料各一份在卷可資佐證為主要論據。
三、訊據被告沈嘉否認有右揭犯行，辯稱：八十八年六月間其去大陸旅遊及辦理結婚
    ，是其自己的錢，其不認識甲○○，其與其兄沈嘉雄並沒有聯絡，其與鄭愛媚是
    真的結婚，後來與鄭愛媚個性不合辦離婚，其送她至機場回大陸，其在警訊時未
    供稱其大陸來回機票、食宿均是甲○○招待等語。
四、按犯罪事實應依證據認定之，無證據不得推定其犯罪事實，不能證明被告犯罪者
    ，應諭知無罪之判決，刑事訴訟法第一百五十四條、第三百零一條第一項分別定
    有明文。又事實之認定，應憑證據，如未能發現相當證據，或證據不足以證明，
    自不能以推測或擬制之方法，以為裁判基礎。而認定不利於被告之事實，須依積
    極證據，苟積極證據不足為不利於被告事實之認定時，即應為有利於被告之認定
    ，更不必有何有利之證據。且認定犯罪事實所憑之證據，雖不以直接證據為限，
    間接證據亦包括在內，然而無論直接或間接證據，其為訴訟上之證明，須於通常
    一般之人均不致有所懷疑，而得確信其為真實之程度者，始得據為有罪之認定，
    最高法院四十年度臺上字第八六號、三十年度上字第八一六號及七十六年臺上字
    第四九八六號判例可資參照。
五、經查：
（一）被告於原審審理時供稱：「（為何很快的就結婚了？）：：：我給她聘金美金
      兩千元，我們沒有宴客。總共花了十幾萬元，錢是我自己的，我去玩有帶美金
      去，合計（新）台幣十幾萬元。」「（出國的費用及結婚花費從何處來？）以
      前同居女友（指林蘭香）有給我五十萬元，這二種費用總共花費十多萬元。」
      等語（見原審卷第十八頁、第四七頁）。而證人即被告之前同居女友林蘭香原
      審調查時證稱：「（何時給與被告五十萬元？）八十六年分手時給他的，因為
      我們共同有買房子，房子登記我名下：：：分手約定他不可以再回到我的房子
      ，我有權利處分房子，我開五十萬元的本票給他，我是先向別人借款的，後來
      他有領到錢：：：。」等語（見原審卷第七三頁），足見被告應有足夠之資力
      ，前往大陸旅遊，並負擔其結婚之費用。又證人甲○○於本院調查時證稱：「
      （八十八年六月間，乙○○是不是由你出資招待他前大陸旅遊，誘使他充當人
      頭和大陸地區人民辦理假結婚？）沒有這回事。」「（乙○○是不是在八十六
      年六月二十九日和你前往大陸地區，並於同年七月二十七日與大陸福建地區女
      子鄭愛媚於當地辦理假結婚？）沒有，我和乙○○不認識，我是認識黃國雄，
      的確有給黃國雄電話，我一個表哥陳章在大陸福州是辦理這種婚姻仲介，那時
      我有給黃國雄聯絡電話，黃國雄也有打二、三次的電話給我，後來黃國雄有去
      大陸找我表哥，我表哥有安排他相親的事，之後的事情我並不知道，乙○○過
      去大陸到底有沒有去找我表哥我並不知道。」「（鄭愛媚是和誰辦理假結婚的
      ？）我不知道，只知道是一位顧小姐。」「（乙○○是不是在八十八年七月二
      十七日與鄭愛媚於當地辦理假結婚，返臺以後就持相關文件到臺南縣新營市戶
      政事務所辦理和鄭愛媚結婚戶籍登記？）這部分我不知道。」「（乙○○在警
      訊說是你指使他和鄭愛媚結婚，去大陸來回機票和食宿都是由你招待，他聽從
      你的仲介和鄭愛媚於八十八年七月二十七日辦理假結婚，鄭愛媚八十八年十二
      月三十日入境後，就由你帶走了，寄住在何處，他不知道，你有何意見？（提
      示警訊筆錄並告以旨））他問筆錄時，我也在場，為何不來問我，我和這件事
      完全扯不上關係。」等語，證人甲○○並未以出資招待被告前往大陸地區旅遊
      之方式，誘使被告充當人頭與大陸地區人民鄭愛媚辦理假結婚。
（二）證人即被告之兄沈嘉雄於八十九年八月二十二日警訊時雖證稱：被告不曾帶鄭
      愛媚在家中住過，其返家探視母親後就馬上離開等語（見八十九年度偵緝字第
      六二七號偵查卷第四二頁背面）；惟於原審審理時則證稱：「（是否有在警局
      制作筆錄？）是警察到我家詢問，我說我不清楚我弟弟的情況，因為我們都沒
      有在聯絡，我們兄弟感情沒有很好。」等語（見原審卷第五五頁）。證人沈嘉
      雄於上開警訊時亦證稱：其與沈嘉雄很少見面，亦很少說話，沈嘉雄最近二年
      動態其不清楚等語（見偵卷第四十一頁背面）。可見證人沈嘉雄與被告殊少聯
      繫，亦不清楚被告之生活狀況，從而縱令證人沈嘉雄於警訊時供稱其未曾見過
      被告帶鄭愛媚在家中住過等語，仍尚難據此以為被告未與鄭愛媚結婚之證據。
（三）按結婚乃身分行為，應尊重當事人本人內心真實之意思，即當事人間須有結婚
      之合意，始生結婚之效力，被告與鄭愛媚之婚姻是否為假結婚，應探求被告與
      鄭愛媚是否具備結婚之合意，被告固於八十九年三月三十一日警訊時坦承與鄭
      愛媚辦理假結婚等情，惟查警、偵卷內並無鄭愛媚任何之供述，足資審認鄭愛
      媚與被告之婚姻是否欠缺結婚之合意，而鄭愛媚已於八十九年三月二十九日自
      桃園機場離境前往香港，有內政部警政署入出境管理局八十九年十二月二十八
      日（八九）境信昌字第八八一六五號函附之入出境查詢資料表一份附於原審卷
      （第二六頁至第三十頁）可按，已無從傳訊以明被告之婚姻是否雙方均欠缺結
      婚之合意。又遍查全卷並無鄭愛媚在臺期間，從事不法情事或其他與來臺目的
      不詳之活動或工作事證，是公訴人認鄭愛媚入境臺灣，並未與假結婚之配偶被
      告履行同居義務，而從事與來臺目的不符之不詳活動或工作，尚乏證據證明。
（四）被告雖於八十九年三月三十一日警訊時坦承前揭犯行，惟查被告於同年三月十
      日之警訊時則矢口否認前揭犯行，是被告於警訊時之供述不一已有矛盾。而被
      告於本院調查時供稱：「（你在警訊，為何說甲○○招待你到大陸去和鄭愛媚
      辦理假結婚，回到臺灣後，就由甲○○將鄭愛媚帶走了？）我和鄭愛媚結婚，
      管區的警員問筆錄，我都有帶鄭愛媚到警局報到，有一張紙上面有男的照片，
      警員要我隨便指認一個男的，都是警員「展仔」問也順便替我回答，筆錄都是
      管區寫的，根本沒有這回事，我確實有和鄭愛媚結婚。」「（你不是和鄭愛婚
      辦理假結婚？）沒有，我確實有和她結婚，三個月以後因為年齡差太多，不合
      就離婚了。」「（你們有沒有辦理結婚儀式？）沒有，只是找幾個朋友在大陸
      請客，在臺灣沒有請客。」「（有沒有介紹人？）我們自己認識的，我去吃牛
      肉，後來去唱歌才開始在一起，她問我是不是臺灣人，我說是，她就說要嫁給
      我，我們就到她家，她父親不同意，說我年紀太大了，但是鄭愛媚說要和我一
      起到臺灣，錢都是我花的。」等語（見本院卷九十年八月六日訊問筆錄）。被
      告既有足夠之資力，前往大陸旅遊，並負擔結婚之費用，已如前述，且被告之
      婚姻是否為假結婚，亦有探求鄭愛媚內心真意之必要，而鄭愛媚已離臺無從查
      證，其等婚姻關係自不得僅依一方矛盾之供述，遽予認定被告與鄭愛媚之婚姻
      雙方欠缺結婚之合意，推定其為無效婚姻，而認定係假結婚。再者，被告於八
      十八年七月二十七日與鄭愛媚結婚時，年逾五十八歲，而其配偶亦已離異，此
      有戶籍謄本一份在八十九年營偵字第八一一號卷宗第五頁可稽，現今臺灣社會
      年老未有配偶，在晚年至大陸地區尋覓伴侶，共度餘生，時有所聞，故尚難以
      公訴人所指被告於警訊時有瑕疵之供述，作為論罪科刑之基礎。
（五）公訴人認被告早於警察查獲前之八十九年二月二十二日，即與甲○○互有聯絡
      ，有前揭通聯紀錄二份在卷可證；又曾親自前往大陸挑選結婚對象，語言是否
      相通應早即知悉，且鄭愛媚又非其他國家人士，焉有語言不通之理？被告於事
      後之翻供，非但昧於事實，且與常理不符云云。查被告於原審審理時供稱：「
      （結婚時有無照像？）我們年齡差太多，所以沒有照像，出外旅遊也沒有照像
      ，後來因為女方父親不同意及年齡相差太多（所）以離婚，我們結婚只有三個
      月，我們是互相同意離婚的。」等語（見原審卷第四七頁至第四八頁），是被
      告就何以與鄭愛媚離婚之原因，供詞雖互有出入，又供述其不認識甲○○，亦
      與事實不符，此雖可窺知其完全未供出實情，然衡諸常情，一般人在面臨訴訟
      時，多保留自己不利部分以趨吉避凶，惟在無其他積極且直接之證據情況下，
      尚難據此為被告有罪之認定。且被告與鄭愛媚結婚、旅遊，照像與否，及是否
      讓至親好友，諸如被告之兄沈嘉雄知悉其與鄭愛媚結婚，結婚當事人間自有考
      量，亦不能憑此遽入人罪。
（六）綜上所述，公訴人所指之證據，無論直接或間接證據，其為訴訟上之證明，尚
      未達通常一般之人均不致有所懷疑，而得確信其為真實之程度。此外，復查無
      積極證據足資證明被告有何前開犯行，揆諸前開判例，被告之辯解，非無可採
      。原審以不能證明被告犯罪，而諭知無罪之判決，認事用法並無違誤。公訴人
      上訴指摘原判決認事用法尚嫌未洽，為無理由，應予駁回。
據上論結，應依刑事訴訟法第三百六十八條，判決如主文。
本案經檢察官吳忠賢到庭執行職務。
中   華   民   國      九十      年       八       月    三十        日
                                     臺灣高等法院臺南分院刑事第二庭
                                         審判長法官  游    明    仁
                                               法官  林    永    茂
                                               法官  陳    清    溪
右正本證明與原本無異。
檢察官如不服本判決，應於送達後十日內向本院提出上訴書。
                                         法院書記官    嚴    巧    花
中   華   民   國      九十      年       八       月       卅一        日


司法院資訊處製作；財團法人民間司法改革基金會備份。
